【裁判字號】    91,訴,3225
【裁判日期】    920411
【裁判案由】    違反稅捐稽徵法等
【裁判全文】
臺灣高雄地方法院刑事判決                        九十一年度訴字第三二二五號
    公  訴  人  臺灣高雄地方法院檢察署檢察官
    被      告  甲○○
右列被告因違反稅捐稽徵法等案件，經檢察官提起公訴（九十一年度偵字第二二八三
０號），本院判決如左：
    主  文
甲○○行使從事業務之人，明知為不實之事項，而登載於其業務上作成之文書，足以
生損害於公眾及他人，處有期徒刑參月，如易科罰金，以參佰元折算壹日；又公司負
責人，為納稅義務人以詐術逃漏稅捐，處有期徒刑參月，如易科罰金，以參佰元折算
壹日。應執行有期徒刑伍月，如易科罰金，以參佰元折算壹日。
    事  實
一、甲○○係設於高雄市○○區○○街八十號「大盈輪船股份有限公司」（以下簡稱
    大盈公司）之負責人，為公司法規定之公司負責人及從事業務之人，負有據實製
    作勞務報酬工資收據、各類所得扣繳暨免扣繳憑單（以下簡稱扣繳憑單）及各類
    所得結算申報書、營利事業所得稅結算申報書等業務上文書之義務，其明知乙○
    ○於民國八十八年一月至同年十二月止並未在大盈公司工作及領得任何薪資，竟
    基於行使偽造文書、製作不實勞務報酬工資收據及營利事業所得稅結算申報書之
    犯意，於八十八年間某日，利用不知情之會計人員，於其業務上作成之勞務報酬
    工資收據、營利事業所得稅結算申報書及扣繳憑單上，虛列登載乙○○於八十八
    年度之薪資所得共為新台幣（下同）七十四萬七千元等不實事項，並持前開不實
    之營利事業所得稅結算申報書及扣繳憑單，向財政部高雄市國稅局申報該公司八
    十八年度營利事業所得稅而行使之，藉此虛偽增加營業成本費用支出之詐術，使
    稅捐機關於審核稅額時陷於錯誤，而誤算應繳營利事業所得稅額，而得以逃漏大
    盈公司應繳八十八年度之營利事業所得稅十八萬六千元（744000×25%=186000）
    ，並足以生損害於乙○○及稅捐稽徵機關對稅賦稽徵之正確性。嗣因乙○○於接
    獲扣繳憑單後，向財政部高雄市國稅局檢舉，始查悉上情。
二、案經財政部高雄市國稅局函送臺灣高雄地方法院檢察署檢察官偵查起訴。
    理  由
一、訊據被告甲○○矢口否認犯行，辯稱：伊公司員工很多，對乙○○沒有印象，在
    警局的陳述是還不清楚狀況的時候講的，乙○○是拖船的，不是公司員工，拖一
    次二千元，船進來拖一次、出去拖一次，每個月含進出大約十多次，有給付乙○
    ○拖船報酬，這些證據都是乙○○捏造的，伊不認識乙○○，公司自五十年成立
    到現在從來沒有發生過這種事等語，惟查：(一)告訴人乙○○係擔任拖船工作，此
    據告訴人到庭指稱及檢舉書載明自營龍昆號，地點在第一船渠，無一定營業時間
    等，有檢舉書附九十一年度發查字第二五五號卷可稽，被告對於告訴人乙○○係
    從事拖船業亦坦認，準此，依被告所辯每次二千元拖船報酬，每個月含進出約十
    多次計算，亦僅支付乙○○二萬餘元，一年不過二十餘萬元，並非扣繳憑單及結
    算申報書上所載之七十四萬四千元。(二)大盈公司於八十八年度共有「自立二號」
    、「祥盈」二船舶，於八十八年度之進出港記錄分別為四十六次、四十八次，此
    有交通部高雄港務局九十二年二月十二日高港航管字第0920005980號函所附進出
    高雄港記錄電腦報表在卷可稽，縱以被告全部委託乙○○拖船，以每次二千元計
    算，亦僅為十八萬八千元。(三)再者，依當時為大盈公司申報之會計師丙○○到庭
    證述並提出依據被告提供八十八年度之勞務報酬工資收據十四張，為被告申報營
    利事業所得稅等情（見本院九十二年三月二十六日審判筆錄），經告訴人視察後
    指訴上開十四張勞工報酬工資收據上蓋章固均屬實，然係八十六年後未為大盈公
    司拖船後所未及收回者（見本院九十二年三月二十六日審判筆錄），茲抽以前揭
    報酬收據中「八十八年一月五日一萬八千元」，然查前揭進出港記錄並無八十八
    年一月五日進出港記錄，足見該收據係屬偽造。(四)綜上，被告明知告訴人乙○○
    非公司員工，僅曾為公司拖船領取報酬，而於八十八年間並未委託乙○○拖船而
    給付報酬，竟以乙○○前留未收回之空白收據加以偽造，增加薪資支出成本，而
    被告係公司負責人，對於公司事項固委託下屬處理，然負責人經營公司必掌握公
    司支出收入情況，且衡諸常情，會計人員僅係依公司提供之資料據以填製各項報
    稅文書而提出申報，自不可能亦無從取得他人資料而為公司申報，被告空言辯稱
    不知道申報乙○○報酬及證據捏造等，顯係事後卸責之詞，不足採信。此外，並
    有財政部高雄市國稅局八十八年度綜合所得稅給付清單、八十八年度營利事業所
    得稅結算申報書及營利事業暨扣繳單位資料查詢表、高雄市政府營利事業登記證
    各一紙附卷可參。本件事證明確，被告犯行洵堪認定。
二、(一)查勞務工資報酬收據，形式上固為領取人交付公司以為申報營利支出之文件，
      然公司為據此申報營利事業支出，係由公司製作定型格式由領取人簽章後留存
      ，性質上與應領名冊相類似，應認為係公司業務上所制作之文書，僅文書之完
      成需藉由領取人簽章，而此不改其業務文書之性質，此與一般私法行為由收取
      人任意出具收據者不同，而扣繳憑單及營利事業所得稅結算申報書，性質上即
      係附隨公司業務而製作，為業務上所掌之文書；又按各類所得扣繳暨免扣繳憑
      單，是由扣繳義務人依所得稅法第八十八條規定，就規定之扣繳率或扣繳辦法
      扣取稅單所製作之單據，為業務上製作之文書，而商業會計法第十五條所稱之
      商業會計憑證，係指原始憑證及記帳憑證，記帳憑證是指收入傳票、支出傳票
      、轉帳傳票；原始憑證指外來憑證：係自商業本身以外之人所取得，對外
      憑證：係給與其商業本身以外之人者，而此對外憑證，必須係證明事實之經過
      ，而為造具記帳憑證所根據之憑證，此在商業會計法第十五條、第十六條、第
      十七條規定甚明，故上述扣繳暨免扣繳憑單，並非上述記帳憑證，亦非造具記
      帳憑證所根據之憑證，應無商業會計法第七十一條所謂填製不實會計憑證問題
      （最高法院九十年度台上字第七四四四號判決意旨參照）。
    (二)核被告甲○○係大盈公司之負責人，為負有填製前開勞務報酬工資收據、扣繳
      憑單及營利事業所得稅結算申報書業務文書等業務之人，其將不實之事項登載
      於職務上所製作之勞務報酬工資收據及營利事業所得稅結算申報書、扣繳憑單
      ，並向財政部高雄市國稅局申報以逃漏稅捐，足以生損害於財政部高雄市國稅
      局核課徵收稅額之正確性及乙○○之行為，係犯稅捐稽徵法第四十一條、第四
      十七條第一款之以詐術逃漏稅捐罪及刑法第二百十六條、二百十五條之行使業
      務上登載不實文書罪。被告利用不知情之會計人員填製不實勞務報酬工資收據
      、扣繳憑單及營利事業所得稅結算申報書，進而持以行使，為間接正犯。被告
      明知為不實之事項，而登載於大盈公司業務上作成之前開營利事業所得稅結算
      申報書，並隨同前開不實之扣繳憑單，持向財政部高雄市國稅局行使申報營利
      事業所得稅，其業務上登載不實之低度行為，為行使之高度行為所吸收，不另
      論罪。而被告以一個申報稅捐之行為，同時行使前述各該業務不實之文書，為
      想像競合犯，應論以一行使業務登載不實文書罪處斷，至於偽造不實之勞務工
      資報酬收據並持以行使部分，公訴人固未起訴，然此部分與公訴人前揭起訴部
      分有法律上一罪關係，自應為起訴效力所及，本院自應併以審理，併此敘明。
    (三)另按稅捐稽徵法第四十七條所規定，本法關於納稅義務人、扣繳義務人及代徵
      人應處徒刑之規定，於該條第一款至第四款所列公司負責人等人適用之，亦即
      該條第一款至第四款所列之人應受處罰，係基於刑事政策之考慮，自同法第四
      十一條於其應處徒刑範圍內，轉嫁而來，其既非逃漏稅捐之納稅義務人，自不
      屬於公司負責人本身之犯罪行為，而屬「代罰」性質，既為「代罰」之性質，
      若行為人同時觸犯稅捐稽徵法第四十七條第一款、第四十一條之罪及其他犯罪
      （如另犯商業會計法之罪），本無方法結果之牽連關係可言，乃二罪併罰，無
      牽連犯之適用（最高法院八十七年台上字第一九七四判決參照）；是以被告所
      犯刑法第二百十六條、二百十五條之行使業務上登載不實文書罪與稅捐稽徵法
      第四十一條、第四十七條第一款之以詐術逃漏稅捐罪二罪間，乃犯意各別、行
      為與所犯罪名互殊，復核諸前開裁判意旨，即應予分論併罰，公訴人漏未斟酌
      被告甲○○並非納稅義務人且未引用稅捐稽徵法第四十七條之規定，進而認有
      方法結果之牽連關係，尚有未洽。爰審酌被告虛報薪資，逃漏稅捐，影響國家
      財政收入及稅賦之公平性，惡性非輕，惟念及年事已高，前未有逃漏稅捐之前
      科情狀，分別量處如主文所示之刑，以資懲儆。又刑法第四十一條業已於九十
      年一月十日修正公布，並於同年月十二日生效，其第一項前段規定為「犯最重
      本刑為五年以下有期徒刑以下之刑之罪，而受六個月以下有期徒刑或拘役之宣
      告，因身體、教育、職業、家庭之關係或其他正當事由，執行顯有困難者，得
      以一元以上三元以下折算一日，易科罰金。」，本件被告犯罪時間雖在上開條
      文修正生效前，然依刑法第二條第一項前段規定，行為後法律有變更者，應適
      用裁判時之法律，故依刑法第二條第一項前段之規定，就被告所宣告之刑分別
      諭知易科罰金之折算標準，再合併定其應執行之刑，並諭知易科罰金之折算標
      準。至於被告所製作不實之營利事業所得稅結算申報書及扣繳憑單，業經被告
      於申報時呈交財政部高雄市國稅局，編為該局之卷證，已非被告所有，本院不
另為宣告沒收之諭知，附此敘明。至於未扣案之勞務報酬工資收據十四紙，係
      大盈公司業務上制作文書，非被告甲○○所有，亦不併予宣告沒收。
據上論斷，應依刑事訴訟法第二百九十九條第一項前段，稅捐稽徵法第四十一條、第
四十七條，刑法第十一條前段、第二條第一項前段、第二百十六條、第二百十五條、
第五十五條、第五十一條第五款、第四十一條第一項，罰金罰鍰提高標準條例第一條
前段、第二條，判決如主文。
中      華      民      國    九十二    年      四      月     十一     日
                                  臺灣高雄地方法院刑事第一庭
                                      法  官      楊智守
右正本證明與原本無異。
如不服本判決，應於判決送達後十日內，向本院提出上訴狀。
                                      書記官      王美玲
中    華    民    國    九十二    年      四      月       十四       日


司法院資訊處製作；財團法人民間司法改革基金會備份。
